【裁判字號】    88,上易,268
【裁判日期】    890731
【裁判案由】    清償債務
【裁判全文】
臺灣高等法院民事判決                            八十八年度上易字第二六八號
    上  訴  人  甲○○
    訴訟代理人  林清漢律師
    複代理  人  韓曉玲      住.
    被上訴  人  乙○○      住.
    訴訟代理人  陳鄭權律師
    複代理  人  姜俐玲律師
右當事人間請求清償債務事件，上訴人對於中華民國八十八年十月十三日臺灣桃園地
方法院八十七年度訴字第一五六六號第一審判決提起上訴，本院判決如左：
    主      文
上訴駁回。
第二審訴訟費用由上訴人負擔。
    事      實
甲、上訴人方面：
一、聲明：
  (一)原判決廢棄。
  (二)被上訴人應給付上訴人新台幣（下同）八十萬元，及自起訴狀繕本送達之翌日起
    至清償日止，按年息百分之五計算之利息。
二、陳述：除與原判決記載相同者，茲引用之外，補稱：
  (一)證人許治平為被上訴人之前配偶，其清償二百四十萬元係為減輕被上訴人之債務
    ，故與上訴人訂立和解書，雖和解書無拘束被上訴人之效力，然就上訴人主張被
    上訴人前欠四百萬元，因許治平之清償，尚餘一百六十萬元，又被上訴人業經清
    償八十萬元，為兩造所不爭之事實，故上訴人請求被上訴人返還八十萬元即合於
    經驗法則。
  (二)系爭本票被上訴人親自簽名業經其自認，被上訴人辯稱借一百萬元，上訴人就會
    要求伊簽下二百萬元以作保證，上訴人否認之。退一步言，如被上訴人所辯，上
    訴人持有被上訴人前開本票可知被上訴人仍有向上訴人借款二百萬元之事實。
三、證據：除援用第一審所提證據外，補提：支票三紙、民事聲請狀三份，並聲請訊
    問證人許治平、許雲海、丘政淦及孟殿銓。
乙、被上訴人方面：
一、聲明：駁回上訴。
二、陳述：除與原判決記載相同者，茲引用之外，補稱：
  (一)系爭未載發票日期之本票，非屬票據法上之票據。該本票究於八十六年三月間或
    同年六月間或最後一筆匯款前所簽發，上訴人及證人說詞矛盾。乃被上訴人為擔
    保向上訴人之夫孟殿銓借款所交付，且僅借得八十萬元，並於八十六年五月十三
    日清償完畢，上訴人持該票據主張債權，無非意圖獲取不當利益。
  (二)上訴人提出被上訴人提供土地及房屋為上訴人設定預告登記之資料為債權之證明
    ，惟該預告登記日期為八十八年十一月十一日，乃在被上訴人清償孟殿銓前揭八
    十萬元之後，且當時係基於信賴關係請求孟殿銓夫婦幫忙調現而簽立交付，惟未
    借到分文，反而成為上訴人主張借款債權之籍口。
  (三)八十萬元借款以外部分，上訴人雖提出其配偶孟殿銓及其父丘政淦之存摺提款明
    細為證，然觀其提款明細所列均為現金提出，並無證據足以證明上訴人有將上開
    款項交付被上訴人。
三、證據：援用第一審所提證據。
    理      由
一、本件上訴人起訴主張：被上訴人自八十五年七月十日至八十六年三月二日陸續向
    上訴人借款，其中八十五年七月十日、八月五日、十一月一日、十二月五日，分
    別自上訴人之夫孟殿銓於遠東國際商業銀行，三九○五之五帳號提款五十萬元、
    五十萬元、四十萬元、四十五萬元；及八十五年十月五日、十月十四日、十一月
    十四日、十一月二十五日、十二月三十一日、八十六年一月十七日，分別自上訴
    人之父丘政淦於龍潭郵局，八○五一四○之一帳號提款二十萬元、二十萬元、二
    十萬元、三十萬元、十五萬元、三十萬元後，交付被上訴人；八十六年三月二日
    由孟殿銓自遠東國際商業銀行匯款八十萬元予上訴人，合計四百萬元。嗣由被上
    訴人之夫許治平代被上訴人清償二百四十萬元，又被上訴人本人僅清償八十萬元
    ，尚欠借款八十萬元未清償，爰依消費借貸之法律關係求為判決命被上訴人如數
    給付，並加計自起訴狀繕本送達翌日起至清償日止，按年息百分之五計算之遲延
    利息。
    被上訴人則以：伊未向上訴人借款四百萬元，伊所清償之八十萬元係向上訴人之
    夫孟殿銓所借，且業經清償等語，資為抗辯。
二、上訴人依消費借貸之法律關係請求被上訴人返還借款八十萬元，無非係以其於八
    十五年七月十日、八月五日、十一月一日、十二月五日，分別自其夫孟殿銓於遠
    東國際商業銀行之帳戶提款五十萬元、五十萬元、四十萬元、四十五萬元，及八
    十五年十月五日、十月十四日、十一月十四日、十一月二十五日、十二月三十一
    日、八十六年一月十七日，分別自其父丘政淦於龍潭郵局之帳戶提款二十萬元、
    二十萬元、二十萬元、三十萬元、十五萬元、三十萬元後，交付被上訴人；八十
    六年三月二日由孟殿銓自遠東國際商業銀行匯款八十萬元予上訴人，合計四百萬
    元。嗣被上訴人之夫許治平代為清償二百四十萬元及被上訴人清償八十萬元，尚
    欠八十萬元云云，為其論據，並提出遠東國際商業銀行及龍潭郵局存褶影本、和
    解書、預告登記同意書、土地登記簿謄本、本票、土地及建築改良物所有權狀支
    票等件（見原審卷第四四至四七、二二至二六、四八至五二頁、本院卷第四八、
    五○至五六、四五至四七頁）為證，被上訴人對上開文書之真正固不爭執，惟否
    認有借貸情事，並以前揭情詞抗辯。經查：
  (一)按稱消費借貸者，謂當事人一方移轉金錢或其他代替物之所有權於他方，而約定
    他方以種類、品質、數量相同之物返還之契約。民法第四百七十四條定有明文。
    是消費借貸契約，以物之交付為成立要件，亦即消費借貸為要物契約，於當事人
    合意外，更須交付金錢或其他代替物，以移轉其所有權於他方，始能成立。故金
    錢借貸契約屬要物契約，依民事訴訟法第二百七十七條之規定，應由貸與人就交
    付金錢之事實負舉證之責（最高法院六十九年台上字第三五四六號判例參照）。
    本件上訴人主張借款四百萬元予被上訴人，既為被上訴人所否認，依前揭說明，
    上訴人自須就分次交付上開借款，合計四百萬元之事實負舉證之責。
  (二)上訴人就交付被上訴人四百萬元借款之事實，其中八十六年三月二日由上訴人之
    夫孟殿銓自遠東國際商業銀行匯款八十萬元予上訴人部分，被上訴人固不爭執，
    惟以係向孟殿銓所借，並已於八十六年五月十三日清償等語抗辯，且提出遠東國
    際商業銀行匯出匯款回條、交通銀行鄭州分行百花路支行出具之清償證明書各一
    紙附卷可稽（見本院卷第一四三、一四四頁），上訴人亦自承被上訴人已清償八
    十萬元等情，遑論該筆借款之貸與人為上訴人或其夫孟殿銓，被上訴人既已清償
    ，應認該筆債務業已消滅，殆無疑義。而上訴人主張之其餘三百二十萬元，雖據
    提出遠東國際商業銀行銀行、龍潭郵局存褶影本為證，然被上訴人否認有交付借
    款之事實，經比對上開銀行、郵局存褶之提款欄結果，其中上訴人之夫孟殿銓於
    遠東國際商業銀行之帳戶於八十五年七月十日、八月五日、十一月一日、十二月
    五日固分別提領現金五十萬元、五十萬元、四十萬元、四十五萬元，及上訴人之
    父丘政淦於龍潭郵局之帳戶，亦於八十五年十月五日、十月十四日、十一月十四
    日、十一月二十五日、十二月三十一日、八十六年一月十七日，分別提領現金二
    十萬元、二十萬元、二十萬元、三十萬元、十五萬元、三十萬元之記錄（見原審
    卷第四四至四七頁），然上開提款記錄充其量僅證明孟殿銓、丘政淦之帳戶於上
    開時日有提款之事實，惟尚難證明提款後之金錢係交付被上訴人。
  (三)經質之證人孟殿銓證稱：被上訴人拿許治平的票來借錢，．．．陸續借了很多次
    ，．．．共借四百萬元，已經還了三百二十萬元，還欠八十萬元．．．等語（見
    本院卷第八七、八八頁），固與上訴人之主張相符，然其並未就被上訴人如何分
    次交付借款予被上訴人之事實為證明，且其既為上訴人之配偶，證言難免偏頗，
    不足盡信。而證人即上訴人之父丘政淦則證稱：上訴人有說朋友開幼稚園要借錢
    ，被上訴人向上訴人借多少錢，伊不知道．．．等語（見本院卷第八八、八九頁
    ），亦無從證明上訴人自證人丘政淦之郵局存褶提領多次現金，係交付被上訴人
    之事實。另證人即被上訴人之夫許治平則證稱：伊與被上訴人離婚後，因孟殿銓
    手上有伊名義所簽發的三張支票，共三百萬元，並查封伊的房屋，伊為保住房屋
    ，故與上訴人訂立和解書，和解書上說伊欠上訴人二百四十萬，並非伊所借，錢
    是被上訴人所借，他們之間的債務伊不清楚．．．被上訴人是否有借錢伊不知道
    ．．．等語（見本院卷第八五、八六頁），及證人即許治平之父許雲海證稱：因
    上訴人有許治平的票，且房屋已被查封，為了保護房屋故立和解書，被上訴人是
    否欠上訴人錢，伊不知道，票是誰開的，伊不知道．．．等語（見本院卷第八六
    、八七頁），而觀之上訴人與證人許治平於八十七年九月七日所立具，由證人許
    雲海任連帶保證人之和解書內容，其中第一條載明：茲因乙方（即許治平）向甲
    方（即上訴人），共計金額新台幣二百四十萬元正，今雙方就債權清償期訂定和
    解。第二條約定：和解條件如下：(一)自簽立和解書日前乙方共積欠甲方新台幣二
    百四十萬元，另乙○○之債務由乙○○自行負責，甲方不得再向乙方追索，今同
    意前述金額分五期清償。．．．（(二)至(五)約定五期之付款日期及金額）。第三條
    約定：(一)第二條之金額有一期未付視同全部到期。(二)乙方同意甲方取回台灣桃園
    地方法院假扣押所提供之擔保金，甲方並同意撤回假扣押執行．．．。第四條則
    約定違約之責任。綜觀上開和解書之內容與證人許治平、許雲海之證言，前後對
    照以觀，及上訴人提出由許治平為發票人，新竹區中小企業銀行金陵分行為付款
    人，發票日為八十六年五月五日、六月一日、六月五日，面額各為三十八萬元、
    一百萬元、一百萬元之支票影本三紙（見本院卷第四五至四七頁），互核結果，
    證人許治平顯係因上訴人持有其所簽發之上開支票，並聲請假扣押執行其所有不
    動產，為免於強制執行，始與上訴人訂立和解書，約定分期償還上訴人合計二百
    四十萬元，上訴人並撤回假扣押之強制執行程序，上訴人雖持有證人許治平名義
    簽發之上開三紙支票，然許治平並未向上訴人借款，為上訴人所不爭，雖和解書
    之內容記載該二百四十萬元為許治平向上訴人所借，實因上訴人持有許治平名義
    簽發之支票，且向法院聲請假扣押證人許治平所有之不動產，始書立和解書之內
    容乙節，堪予認定。
  (四)雖證人許治平證稱：支票是被上訴人拿伊的票開的．．．等語（見本院卷第八五
    頁），惟遑論上開三紙支票是否為被上訴人所開立，縱係被上訴人開立後交付上
    訴人，然票據為無因證券，被上訴人縱有交付上開支票之事實，亦不足證明上訴
    人有交付借款予被上訴人之情事；況該三紙支票面額合計為二百三十八萬元（
    380,000＋1,000,000＋1,000,000＝2,380,000），與上訴人主張其貸與被上訴人
    之四百萬元，扣除匯款八十萬元外，餘三百二十萬元，均係提領銀行、郵局現金
    交付被上訴人之數額，亦不相符，且上開支票之發票日均於上訴人主張交付借款
    予被上訴人之日期以後，倘上訴人合計交付三百二十萬元現金，何以事後被上訴
    人以面額二百三十八萬元之支票以為清償，顯與常理有違。再者，上開和解書之
    內容均未提及證人許治平係代被上訴人清償積欠上訴人之借款，尤不足證明被上
    訴人有向上訴人借貸，及上訴人已交付借款之事實。又證人許治平、許雲海亦均
    證稱：對於被上訴人有無向上訴人借款之事實，亦不清楚．．．等語（見本院卷
    第八五、八六頁）。是上訴人主張以上開支票、和解書及證人證言證明兩造有借
    貸及上訴人交付借款三百二十萬元之事實，即嫌無據。
  (五)上訴人復主張上開支票最後付款日為八十六年六月五日，然因無法兌現，經被上
    訴人取回支票後，並簽發票號為一六○○七八，面額四百萬元，未載發票日及到
    期日之本票乙紙交付被上訴人，並提出本票一紙為證（見本院卷第四八頁），被
    上訴人固不否認前開本票為其所開立（見本院卷第一三六頁），惟以本票乃為擔
    保向上訴人之夫孟殿銓借款八十萬元而交付等語抗辯。查，上開本票，僅有被上
    訴人之簽名及面額四百萬元之記載，並未記載發票日及到期日，依票據法第一百
    二十條第一項第六款及第十一條第一項之規定，本票未記載發票日，為無效之票
    據。上開本票既為無效，自不足證明兩造上開三百二十萬元借貸關係之存在，尤
    不足明證明上訴人交付借款金額之事實。況上訴人主張之開立本票日期為八十六
    年六月五日以後，然證人孟殿銓證稱：被上訴人有開本票，但未押日期，是匯款
    前幾天來借的．．．等語（見本院卷第八七頁），而上訴人主張之借款，僅末筆
    八十萬元係以匯款方式交付被上訴人，其餘三百二十萬元，均係提領現金交付被
    上訴人，則依證人之證言，上開本票應係於八十六年三月二日匯款前所開立，核
    與上訴人主張之八十六年六月五日以後所開立，前後矛盾，上訴人之主張即不足
    採。
  (六)上訴人又以被上訴人提供其所有坐落桃園縣平鎮市○○○段一四四之二九六、一
    五○之七八○、一四四之二九七、一五○之七八一地號土地，應有部分各四分之
    一及其上門牌號碼桃園縣平鎮市○○路○○段三○二巷十一弄九之三號及十一之
    三號房屋，所有權全部，為上訴人所有權之預告登記，證明被上訴人上開借款之
    事實，並提出預告登記同意書、土地及建築改良物所有權狀、土地登記簿謄本等
    件為證（見本院卷第四九至六○頁），被上訴人就上開預告登記之事實並不爭執
    ，惟以預告登記日期為八十六年十一月十一日，係被上訴人清償上開八十萬元借
    款之後，上訴人允為被上訴人調現而設定預告登記以為擔保，然並未借到分文，
    反成為上訴人主張前開借款之籍口等語抗辯。按土地法第七十九條之一第一項第
    一款、第二項規定，聲請保全關於土地權利移轉之請求權之預告登記，應由請求
    權人檢附登記名義人之同意書為之。預告登記未塗銷前，登記名義人就其土地而
    為之處分，對於所登記之請求權有妨礙者，無效。經查，被上訴人固於八十六年
    十一月十一日出具預告登記同意書予上訴人，同意將被上訴人所有上開不動產為
    保全該標的物權利之移轉，同意向主管機關申辦預告登記等情，有被上訴人簽訂
    之預告登記同意書一紙附卷可稽（見本院卷第四九頁），然預告登記僅係為保全
    土地權利之移轉之請求權，至當事人間為預告登記之債權債務關係為何，自應依
    其債之關係決定，惟上開同意書之內容均未提及被上訴人為預告登記之目的，係
    為擔保上開借款四百萬元之清償所立（其中八十萬元，被上訴人已於八十六年五
    月十三日清償，已如前述），即未記載兩造係因何債權債務關係而為預告登記，
    自尚難僅憑上開預告登記之事實，證明係為擔保上開借貸而為，尤難證明上訴人
    交付借款之事實；其次，依上訴人提出之土地登記簿謄本之記載，被上訴人提供
    上開土地為預告登記予上訴人之登記日期為八十六年十一月十一日（見本院卷第
    五七至六○頁），而上訴人主張兩造之前開多次借貸，其末筆係於八十六年三月
    二日所為，距離預告登記日期達八月之久，究係為擔保過去之借貸？抑或擔保未
    來之借貸？均非無可能，即難僅憑上開預告登記，遽為證明擔保過去借貸及交付
    之事實，被上訴人之抗辯，尚非無據，上訴人之主張，亦不可採。
三、綜上各節，上訴人主張交付被上訴人四百萬元借款，除被上訴人已清償八十萬元
    外，餘三百二十萬元，上訴人均未舉證證明已交付被上訴人之事實，是上訴人主
    張被上訴人前欠四百萬元，業經證人許治平清償二百四十萬元，及被上訴人清償
    八十萬元，尚欠八十萬元未還乙節，即不足採信，從而，上訴人依消費借貸之法
    律關係，請求被上訴人給付八十萬元，及自起訴狀繕本送達翌日起至清償日止，
    按年息百分之五計算之遲延利息，尚有未合，應予駁回。原審為上訴人敗訴之判
    決，於法並無違誤。上訴意旨指摘原判決不當，求予廢棄改判，為無理由，應予
    駁回。
四、兩造其餘主張及舉證，與未經援用之證據，經審酌後核與判決結果不生影響，不
    予一一論述，附此敘明。
五、據上論結，本件上訴為無理由，依民事訴訟法第四百四十九條第一項、第七十八
    條，判決如主文。
中      華      民      國    八十九    年      七      月    三十一    日
                                民事第十七庭
                                    審判長法  官  鄭  雅  萍
                                          法  官  許  文  章
                                          法  官  黃  雅  惠
右正本係照原本作成。
不得上訴。
中      華      民      國    八十九    年      八      月      二      日
                                          書記官  蕭  筆  花


司法院資訊處製作；財團法人民間司法改革基金會備份。
